【裁判字號】    92,上,202
【裁判日期】    920916
【裁判案由】    損害賠償
【裁判全文】
臺灣高等法院民事判決  九十二年度上字第二○二號
    上  訴  人  元大京華證券股份有限公司
    法定代理人  杜麗莊
    訴訟代理人  吳靜蟬
    被  上訴人  甲○○
    訴訟代理人  程敦玉
右當事人間請求損害賠償事件，上訴人對於中華民國九十一年十二月十一日臺灣臺北
地方法院八十五年訴字第二○四九號判決，提起上訴，本院於中華民國九十二年九月
二日言詞辯論終結，判決如左：
    主      文
原判決關於駁回上訴人後開第二項之訴部分及該部分假執行之聲請暨訴訟費用（確定
部分除外）之裁判均廢棄。
上訴人如無法依他項方法受已判決確定被告程敦玉賠償時，被上訴人應給付上訴人新
臺幣壹佰柒拾壹萬捌仟壹佰捌拾貳元及自民國八十五年五月二十九日起至清償日止，
按週年利率百分之五計算之利息。
第一、二審訴訟費用（確定部分除外）由被上訴人負擔。
本判決第二項於上訴人以新臺幣伍拾柒萬元供擔保後，得假執行。
    事      實
甲、上訴人方面：
一、聲明：
  (一)原判決關於駁回上訴人後開第二項之訴部分及該部分假執行之聲請均廢棄。
  (二)右廢棄部分，上訴人如無法依他項方法受原審被告程敦玉賠償時，應由被上訴人
    甲○○給付新台幣一百七十一萬八千一百八十二元整，及自民國（下同）八十五
    年五月二十九日起至清償日止，按年息百分之五計算之利息。
  (三)第二審訴訟費用由被上訴人負擔。
  (四)第二、三項聲明，請准上訴人提供現金為擔保宣告假執行。
二、陳述：與原判決記載相同者予以引用外，補稱：
  (一)上訴人之受僱人程敦玉迄今未清償，又原審被告之一汪海如業已清償十二萬元，
    依法減縮聲明如主文第二項所示。
  (二)被上訴人主張上訴人「明知」受僱人程敦玉有為客戶保管集保存摺及印鑑之情事
    ，惟其均未有積極證據證明之。
  (三)上訴人依「有價證券集中保管帳戶劃撥作業辦法」及與客戶簽立之契約書之規定
    ，同意受僱人程敦玉領回被害人等之股票，均係依法處理，並無監督疏失之問題
    。
  (四)被上訴人均自認於保證書第一次、第二次對保欄簽名，且保證期間係一次保證終
    身負責，且保證書亦載明保證期間為受僱人之在職期間，被上訴人即應按保證書
    負保證責任。
三、證據：援用原審提出者外，補提保證書一件。
乙、被上訴人方面：
一、聲明：
  (一)上訴駁回。
  (二)第二審訴訟費用由上訴人負擔。
二、陳述：與原判決記載相同者予以引用外，補稱：
  (一)證人柯儀瑤證稱：集保存摺一般都是客戶保管，實務上業務員保管的話也有可能
    。足認上訴人明知受僱人程敦玉有替客戶保管集保存摺，未以監督與縱容默許。
    又受僱人程敦玉持有不同人之集保存摺可不具委託書領取有價證券，屬異常之行
    為，上訴人未盡查明監督之責，自難認無疏失。
  (二)被上訴人與上訴人僅於八十三年簽立保證契約，並對保保證期間一年。八十四年
    起即未再答應續保。
  (三)被上訴人未於保證書上親自簽名。
  (四)被保證人程敦玉於八十三年間因與客戶陳俊宏而與上訴人有金錢糾葛，此為加重
    保證人責任。而上訴人於事情發生時未通知保證人，依民法第七百五十六條之五
    、七百五十六條之六，請鈞院免除被上訴人之賠償金額。
三、證據：援用原審提出者外，補提保證書乙件。
    理      由
甲、程序方面：
    按訴狀送達後，原告不得將原訴變更或追加他訴。但擴張或減縮應受判決事項之
    聲明者，不在此限，民事訴訟法第二百五十五條第一項第三款、第四百四十六條
    第一項定有明文。上訴人起訴原請求被上訴人連帶給付一百八十三萬八千一百八
    十二元，嗣於上訴本院後減縮聲明，請求為上訴人如無法依他項方法受原審被告
    程敦玉賠償時，應由被上訴人甲○○給付新台幣一百七十一萬八千一百八十二元
    整，及自八十五年五月二十九日起至清償日止，按年息百分之五計算之利息，核
    與前開規定相符，應予准許，合先敘明。
乙、實體方面：
一、上訴人主張：(一)原審共同被告程敦玉（已判決確定）係伊前身京華證券股份有限
    公司大同分公司之高級營業員，並簽具切結書，願於任職期間遵守「證券商負責
    人與業務人員管理規則」第十四條所列之情事，並邀原審共同被告汪海如（已判
    決確定）及被上訴人為連帶保證人。詎程敦玉自八十三年五月間起，利用代保管
    客戶廖順友、單慧真、張湘漁、劉瑞雄之印鑑及集保存摺之便，連續未得該等客
    戶之同意，盜領客戶之股票，致造成訴外人廖順友、單慧真、張湘漁、劉瑞雄等
    人之損失，經訴外人等對其提起刑事訴訟，並請求伊負擔連帶賠償責任。伊於鈞
    院八十九年度訴更(一)字第一五號與被害人達成和解。分別於：(1)九十年十二月二
    十日給付廖順友新台幣（下同）九十八萬九千九百一十一元、(2)九十年十二月二
    十日給付劉瑞雄五十八萬四千四百一十六元、(3)九十年十二月三十一日給付單慧
    真二十三萬八千四百六十一元、(4)九十年十二月三十一日給付張君彥（張湘漁之
    繼承人）二十五萬三百九十四元，合計共給付一百八十三萬八千一百八十二元。
    又汪海如、甲○○為程敦玉之連帶保證人，程敦玉則為伊之受僱人，因執行職務
    ，不法侵害訴外人廖順友、單慧真、張湘漁、劉瑞雄等人之權利，致伊賠償被害
    人上開金額，伊依法自有請求以上三人連帶賠償之權利。為此，依侵權行為及連
    帶保證之法律關係求為判決汪海如、程敦玉、甲○○應連帶給付上訴人一百八十
    三萬八千一百八十二元及加付法定利息等語。（原判決判令共同被告程敦玉應給
    付上開金額本息，而駁回上訴人其餘之請求，上訴人則僅對甲○○提起上訴，上
    訴聲明減縮為如主文所示）。
二、被上訴人則以：上訴人對受僱人程敦玉之監督有疏懈或縱容之情事。伊得以民法
    第七百五十六條之六主張免除責任。又伊對程敦玉之保證期間為八十三年，期間
    一年，自八十四年起即不再續保等語，資為抗辯。
三、查上訴人主張程敦玉係伊前身京華證券股份有限公司大同分公司之營業員，自八
    十三年五月間起，利用代保管客戶廖順友、單慧真、張湘漁、劉瑞雄之印鑑及集
    中保管帳戶存摺之便，連續未得該等客戶之同意，盜領客戶之股票，致造成訴外
    人廖順友、單慧真、張湘漁、劉瑞雄等人之損失，經被害人起訴請求後，上訴人
    於本院八十九年度訴更(一)字第一五號與被害人達成和解，上訴人分別於：(1)九十
    年十二月二十日給付廖順友九十八萬九千九百一十一元、(2)九十年十二月二十日
    給付劉瑞雄五十八萬四千四百一十六元、九十年十二月三十一日給付單慧真二
    十三萬八千四百六十一元、(4)九十年十二月三十一日給付張君彥（張湘漁之繼承
    人）二萬五千三百九十四元，合計共給付一百八十三萬八千一百八十二元之事實
    ，為被上訴人所不爭執，復有和解筆錄、給付證明四紙在卷可證（見原審卷第一
    五○－一六一頁），此部分主張，自堪信為真實。而上訴人依保證契約，請求被
    上訴人負損害賠償責任之情，為被上訴人所否認，並以前揭情詞置辯。是本件首
    應審究者為上訴人對受僱人程敦玉職務之監督是否已盡善良管理人之責任，被上
    訴人依民法第七百五十六條之六主張免責是否可採，分述如下：
  (一)被上訴人雖主張上訴人大同分公司經理柯儀瑤於他案證稱「集保存摺一般是客戶
    保管，實務上業務員保管的話也有可能」，可證上訴人明知程敦玉有為客戶保管
    存摺及印鑑，未加以監督或縱容默許，將風險損失惡意轉嫁伊云云。惟查證人柯
    儀瑤證詞係指原則上集保存摺是客戶保管，例外地同業間有不肖業務人員罔顧法
    令規定，代客戶保管存摺、印章，甚至侵吞客戶款項之情形，自難以該證詞為上
    訴人「明知」程敦玉有保管存摺及印鑑之行為，而未加以監督與縱容默許之認定
    。況訴外人單慧真於原法院八十七年度訴字第三二六號案件中證稱「本人向二姊
    借了二十萬六仟元及二姊友人林文蓉借了二十九萬四仟元，分別從萬通銀行三重
    分行及台北一二五─三郵局匯入彰銀北門三三二七九─三００帳號，當天程員便
    將五十萬元盜領」等語（見原審卷第一一二頁反面），足見，本件被害人為圖個
    人便利，私下將存摺、印鑑委託程敦玉保管，致款項遭程敦玉盜領，顯已逾越上
    訴人所得監督之範圍，自不得反以程敦玉與客戶有私相授受行為，即謂上訴人縱
    容而對受雇人之監督有疏懈之過失。被上訴人復未就上訴人明知之事實提出積極
    證據以實其說，上訴人前開主張，自不足採。
  (二)被上訴人另主張證人陳香吟證稱程敦玉可不具委託書，即通過數人監督煩雜手續
    領取客戶股票，有違「證券商負責人與業務人員管理規則」及「證券管理規則」
    ，上訴人難究其責云云。按依「證券商客戶開設有價證券集中保管帳戶契約書」
    第九條、「有價證券集中保管帳簿劃撥作業辦法」第二十一及二十七條規定，客
    戶領回集中保管之有價證券或及集中保管之有價證券為帳簿劃撥辦理交割時，應
    提示存摺並以原留印鑑或存摺為確認，經上訴人核對無誤後即可辦理，有卷附契
    約書、劃撥作業辦法可稽（見原審卷第一八二－一八六頁、本院卷第三四－三七
    頁），可知上訴人之注意義務僅限於核對存摺及印鑑之真正。經查被害人之股票
    雖由程敦玉持渠等之存摺及印鑑辦理，然如上所述，集保櫃檯人員依法令核驗客
    戶之存摺、印鑑真正無誤後，即應受理，不可拒絕。況許多客戶辦理股票集保事
    務時，常因交通或其他因素委託他人代為辦理，則他人依規定提示存摺、印鑑，
    集保櫃檯人員自無拒絕辦理之理。依上說明，本件程敦玉有關領取客戶股票之作
    業行為並無違反前開法令，，尚難謂有異常行為，自不得以其為上訴人員工，多
    次提領及代辦交割手續，即強令上訴人及交割櫃檯人員額外負擔逾越法令規定以
    外之責任與注意義務。是以，上訴人已遵前開法令及契約書規定辦理程敦玉領回
    系爭股票之法定義務，自不得以客戶之股票為程敦玉所領取，即認定上訴人有未
    盡監督或縱容之責。被上訴人前開主張，亦不足採。
    縱上所述，本件上訴人對於受僱人之選任或監督並無疏懈，已如前述。被上訴人
    以上訴人未盡監督之責主張依民法第七百五十六條之六規定，減輕賠償金額或免
    除之云云，自非可採。
四、被上訴人又主張伊之保證契約時效僅一年，上訴人未再對保。另上訴人所提出之
    保證書非伊所簽立，係屬偽造。又程敦玉於八十三年間因與客戶陳俊宏而與公司
    有金錢糾葛，有加重伊之保證責任時，上訴人未為通知云云。然查：保證書上明
    白揭示「具保證人甲○○今保證程敦玉君．．．在貴公司任營業員職務，絕對忠
    誠服務，恪遵一切規章，倘有不端行為至貴公司蒙受損失等情事者，情願由保證
    人負連帶賠償責任．．．」，顯見被上訴人之保證期間係受僱人任營業員職務期
    間，況被上訴人亦自認其保證時之意思係保證一次終身負責。有被上訴人綜合辯
    論(二)狀可稽（見本院卷第七九頁），足證被上訴人明知其保證期間係受僱人於上
    訴人任營業員職務期間。至有無對保，並非保證契約之生效要件，故被上訴人主
    張保證期間僅一年云云，自不可採。次查：程敦玉於本院陳稱：我姐姐（即被上
    訴人）於八十三年有簽保沒錯，第一次第二次對保欄均係其親簽無誤等語（見本
    院卷第七○頁），足證被上訴人確有按保證書為保證之意。被上訴人抗辯：系爭
    保證書為偽造云云，尚不可採。至被上訴人所指被保證人於八十三年間因與客戶
    陳俊宏而與公司有金錢之糾葛乙節，主張上訴人加重伊之保證責任時未予通知，
    應有民法第七百五十六條之五、之六之適用云云，惟按民法第七百五十六條之五
    第一項第三款明定「僱用人變更受僱人之職務或任職時間、地點、致加重保證人
    責任或使其難於注意者」，受僱人需有此款情形發生方有通知保證人之義務，本
    件被保證人程敦玉係因本身行為致保證人有難於注意之情形，自無本條項適用。
    上訴人上開抗辯，並無可採。
五、綜上，上訴人依連帶保證關係，請求判令：上訴人如無法依他項方法受原審被告
    程敦玉賠償時，應由被上訴人給付上訴人新臺幣壹佰柒拾壹萬捌仟壹佰捌拾貳元
    ，及自起訴狀繕本送達翌日起（即八十五年五月二十九日起）至清償日止，按週
    年利率百分之五計算之法定遲延利息，洵屬正當，應予准許。原審未察，就上開
    應准許部分為上訴人敗訴之判決，自有違誤，上訴意旨指摘原判決此部分不當，
    求予廢棄改判，為有理由，應由本院將原判決此部分廢棄，改判如主文第二項所
    示。又上訴人陳明願供擔保，聲請宣告假執行，爰酌定相當擔保金額，予以准許
    。
六、本件事證已臻明確，兩造其餘攻擊防禦方法及舉證，與判決結果不生任何影響，
    不另贅論，附此敘明。
七、據上論結，本件上訴為有理由，爰判決如主文。
中        華        民        國    九十二    年    九    月    十六    日
                                    民事第十庭
                                        審判長法  官  林  敬  修
                                              法  官  黃  騰  耀
                                              法  官  劉  勝  吉
正本係照原本作成。
如不服本判決，應於收受送達後二十日內向本院提出上訴書狀，其未表明上訴理由者
，應於提出上訴後二十日內向本院補提理由書狀（均須按他造當事人之人數附繕本）
上訴時應提出委任律師或具有律師資格之人之委任狀；委任有律師資格者，另應附具
律師資格證書及釋明委任人與受任人有民事訴訟法第四百六十六條之一第一項但書或
第二項（詳附註）所定關係之釋明文書影本。
中      華      民      國    九十二    年      九      月    二十二    日
                                              書記官  李  翠  齡
附註：
民事訴訟法第四百六十六條之一（第一項、第二項）：
對於第二審判決上訴，上訴人應委任律師為訴訟代理人。但上訴人或其他法定代理人
具有律師資格者，不在此限。
上訴人之配偶、三親等內之血親、二親等內之姻親，或上訴人為法人、中央或地方機
關時，其所屬專任人員具有律師資格並經法院認為適當者，亦得為第三審訴訟代理人
。


司法院資訊處製作；財團法人民間司法改革基金會備份。
